臺灣臺中地方法院民事判決　96年度訴字第345號
原　　　告　丙○○
訴訟代理人　甲○○
被　　　告　乙○○
上列當事人間確認優先承買權不存在事件，本院於96年2月27日
言詞辯論終結，判決如下：
    主    文
確認被告就原告標買葉秀己所有坐落台中縣清水鎮○○○段海風
小段187地號，地目旱，面積9067平方公尺土地應有部分9348分
之1136及其上建號259號，門牌台中縣清水鎮○○路23之16號加
強磚造面積196.98平方公尺二層樓房全部之優先承買權不存在。
訴訟費用由被告負擔。
    事實及理由
一、原告起訴主張：
    (一)坐落台中縣清水鎮○○○段海風小段地號187號、地目旱
      、面積9067平方公尺，權利範圍9348分之1136土地暨坐落
      於上開地段、建號259號、建物門牌為台中縣清水鎮○○
      路23之16號，二層樓房，面積196.98平方公尺，權利範圍
      全部之房屋 (未辦保存登記)( 下稱系爭土地及房屋)，業
      於民國 (下同)95 年10月17日由原告得標買受，並繳足價
      金新台幣167萬元後取得權利移轉證明書與辦妥土地所有
      權移轉登記，已取得所有權在案，有不動產權利移轉證書
      及土地所有權狀足稽。
    (二)按「土地法第34條之l第5項、第2項所規定之通知義務，
      純屬公同共有人間之內部關係，公同共有人未踐行此項通
      知義務，僅生應否損害賠償之問題，對於出賣人處分之效
      力，尚無影響。」最高法院68年台上字第2857號判例參照
      。又最高法院65年台上字第853號判例謂：「土地法第34
      條之l第4項僅規定共有人出賣共有土地或建築改良物之應
      有部分時，他共有人得以同一價格共同或單獨優先承購，
      並未如同法第104條第2項後段設有出賣人未通知優先購買
      權人而與第三人訂立買賣契約者，其契約不得對抗優先購
      買權人之明文。故該條項規定之優先承購權係指他共有人
      於共有人出賣共有土地或建築改良物時，對於該共有人有
      請求以同樣條件訂立買賣契約之權而言，倘共有人違反法
      律規定將應有部分賣與他人已依法取得所有權時，他共有
      人不得主張該買賣為無效而塗銷其依法所為之登記。」查
      本件買受人即原告已標得買受系爭不動產，並已辦妥土地
      所有權登記，詎被告竟於95年10月26日具狀聲明應買，並
      主張其有優先承買權，顯於法未合，其優先承買權不存在
      ，爰依法提起本訴。
    並聲明：(一)確認被告就原告得標買受之葉秀己所有坐落台中
    縣清水鎮○○○段海風小段地號187號、旱地，面積9067 平
    方公尺，權利範圍9348分之1136土地暨坐落上開地段、建號
    259號，建物門牌為台中縣清水鎮○○路23之16號，加強磚
    造，二層樓房，面積196.98平方公尺，權利範圍全部之房屋
    ( 未辦保存登記)及土地之優先承買權不存在。(二)訴訟費用
    由被告負擔。
二、被告則以：債務人葉秀己是伊哥哥。就系爭被拍賣之187 地
    號土地，彼兄弟均有持分，其上雙併農舍，門牌清水鎮○○
    路23之16號為葉秀己所有，隔壁門牌23之15號農舍為彼所有
    。法院拍賣系爭土地及建物時，並未通知共有人，待拍賣完
    畢始知已被拍賣，故在10天內具狀表示優先承買。
    答辯聲明：請求駁回原告之訴。
三、法院判斷之理由：
    (一)查原坐落台中縣清水鎮○○○段海風小段187地號，地目
      旱，面積9067平方公尺土地，訴外人 (即債務人)葉秀己
      應有部分為1136/9348，葉秀己於其上蓋有建號259號，門
      牌台中縣清水鎮○○路23之16號，面積196.98平方公尺，
      二層樓房農舍，未辦建物保存登記。因葉秀己積欠台灣土
      地銀行股份有限公司 (下稱土銀)借款未還，土銀即向本
      院聲請95年度執字第4236號就債務人葉秀己所有上開系爭
      土地及建物強制執行，95年10月17日由原告丙○○以187
      地號土地應有部分1136/9348標價新台幣 (下同)1,350,
      000元，259建號農舍標價320,000元共1,670,000 元得標
      ，同日發給中院慶民執95執八字第4236號不動產權利移轉
      證書予買受人丙○○，系爭187地號土地應有部分1136/93
      48丙○○於95年11月28日辦畢土地所有權移轉登記。系爭
      農舍，丙○○由法院強制執行拍賣取得，依強制執行法第
      98條第1項規定，買受人自取得執行法院發給權利移轉證
      書之日起，取得該建物之所有權，因系爭農舍未辦理保存
      登記，買受人丙○○無從辦理所有權移轉登記，但仍得就
      該農舍行使占有、使用、收益及事實上處分之權利。
    (二)按土地法第34條之1第4項僅規定共有人出賣共有土地或建
      築改良物之應有部分時，他共有人得以同一價格共同或單
      獨優先承買，並未如同法第104條第2項後段設有出賣人未
      通知優先購買權人，而與第三人訂立買賣契約者，其契約
      不得對抗優先購買權人之明文。故該條項規定之優先承購
      權係指他共有人於共有人出賣共有土地或建築改良物之應
      有部分時，對於該共有人有請求以同樣條件訂立買賣契約
      之權而言。是土地法第34條之1第4項規定之優先購買權，
      係屬債權性質，倘共有人違反法律規定將應有部分賣與他
      人，已依法取得所有權時，他共有人不得主張該買賣為無
      效而請求塗銷其依法所為之登記。(參照最高法院65年台
      上字第853號、66年台上字第1530號、68年台上字第2857
      號判例意旨)。本件原告丙○○就法院強制執行拍賣買受
      之系爭坐落台中縣清水鎮○○○段海風小段187地號、地
      目旱、面積9067平方公尺土地應有部分1136/9348，業於
      95 年11月28日依法辦畢所有權移轉登記，此有土地登記
      謄本、所有權狀可稽，雖被告乙○○為系爭187地號土地
      共有人，法院未通知其優先承買，依前揭法條規定及判例
      意旨，被告不得主張該買賣無效，而主張其有優先承買權
      並訴請塗銷拍定人丙○○依法所為之登記。
    (三)復查坐落台中縣清水鎮○○○段海風小段187地號土地上
      建號259，門牌台中縣清水鎮○○路23之16號二層樓房，
      面積196.98平方公尺，係債務人葉秀己建造，為被告所是
      認，因未為建物保存登記，故其所有權屬原始建築人葉秀
      己所有，被告非系爭建物共有人，依法無優先承買權。
    (四)因兩造就法院強制執行拍賣之葉秀己所有系爭坐落台中縣
      清水鎮○○○段海風小段187地號土地應有部分1136/9348
      及其地上建號259號門牌台中縣清水鎮○○路23之16號二
      層樓房面積196.98平方公尺全部，被告是否有優先承買權
      有所爭執，為拍定人之原告自有即受確認判決之法律上利
      益，其對被告提起本件確認優先承買權不存在訴訟，洵屬
      正當，應予准許。
四、據上論結，原告之訴為有理由，依民事訴訟法第78條判決如
    主文。
中　　華　　民　　國　　96　　年　　3　　月　　13 　　日
                  民事第四庭    法  官  周靜秀
上正本係照原本作成。
如對本判決上訴，須於判決送達後20日內向本院提出上訴狀。
中　　華　　民　　國　　96　　年　　3 　　月　　14　　日
                                書記官
                                                       B
